【裁判字號】    88,家訴,1
【裁判日期】    890218
【裁判案由】    確認遺囑真偽
【裁判全文】
臺灣澎湖地方法院民事判決  八十八年度家訴字第一號
    原      告  殷定鴻
    （即甲○○）
                乙○○      住.
    被      告  行政院國軍退除役官兵輔導委員會澎湖縣榮民服務處
                            設.
    法定代理人  丙○○      住.
    訴訟代理人  魯惠良律師
右當事人間確認遺囑真偽事件，本院判決如左：
    主    文
確認殷德瀛於民國八十六年十二月六日所為之自書遺囑為真正。
訴訟費用由被告負擔。
    事    實
甲、原告方面：
  壹、聲明：如主文所示。
  貳、陳述：
    一、原告等之叔公殷德瀛（民國十二年十一月廿日生，身份證字第Ｚ000000000號），原設籍
        本縣白沙鄉赤崁村三二三號，於八十七年八月十六日死亡，有除戶戶籍謄本為憑。
    二、殷德瀛生前，即八十六年十二月六日，自書遺囑內載：
    （一）死後火葬，骨灰放在林投公園骨塔。
    （二）銀行、郵局、收支組共六份，存款參佰多萬元。
    （三）除了善後用「廿萬元」，其餘全部存款贈給「孫子」甲○○，給「孫女」乙○○壹佰萬元，其餘
          都給士浩。
    （四）自書人：殷德瀛。於中華民國八十六年十二月六日。
    三、按遺囑，自遺囑人死亡之時，發生效力，民法第一千一百九十九條定有明文。原告等之叔公生前書
        立遺囑，將遺產除必要支出外，全數分別遺贈原告姊弟，既已死亡，依首揭法條之規定，原告等自
        得受領遺贈物。原告等於八十八年一月廿九日，以郵局第三號存證信函，請求被告依先叔公遺囑之
        意旨將遺產交付，自屬依法有據。詎被告以（八七）澎縣處字第０三二三號函復：關於殷德瀛「自
        書遺書」遺贈案，尚待確認，所提請領受遺贈款無法受理，顯然不合理。
    四、確認之訴，除確認證書真偽之訴外，事實問題雖不得確認之訴之標的，但苟非單純事實，而係權利
        義務之存否，則非不得提出確認之訴。最高法院五十七年度臺上字第三三四六號判例意旨參照。
    五、按故遺屬人殷德瀛，係原告等之先父殷希智之叔父，即原告等之叔公，與原告等為四親等之旁系血
        親（註：原告等之祖父殷公文與殷德瀛係親兄弟，見親屬系統關係表），血緣關係密切，因先叔公
        未婚，無子嗣，孓然一身，因此視原告等親同如孫子，故生前立遺囑將其所有之存款，除善後之用
        外，餘則全數遺贈原告等二人。
    六、原告等之先父於七十一年五月十日凌晨，病逝於台北榮民總醫院，當天上午，先叔公既自澎湖縣趕
        往台北市奔喪，並在原告等之舊居－台北市○○路二七六號滯居近月，協助處理治喪事宜，亦見先
        叔公與先父及原告等之關係至深；且其記事本之筆記，不但將原告等及原告等之父母之姓名、住所
        、電話詳為記載，並將生日亦均一一記載，益見先叔公對原告等一家人之愛護及看重。
    七、先叔公長年居住澎湖縣白沙鄉赤崁村三二三號，早年常以書信與原告等及父母聯絡；後因電話普及
        使用方便，常打電話聯絡，才少書信，檢附先叔公先後於八十四年四月十七日及八十五年十二月九
        日，自載致母李鴛鴦之信封，足可證明原告與先叔公之關係深厚。
    八、被告主張本件遺囑之內容塗改，而否認其合法性，恐有誤會。該遺囑之字跡確係先叔公之親筆所書
        ，有上開之信封及記事本之筆跡可資比對，任何人一眼皆可看出，係出自一人之手筆；況該遺囑係
        由先叔公自書遺囑全文，記明中華民國八十六年十二月六日，並親自簽名「自書人：殷德瀛」，完
        全符合民法自書遺囑之規定，縱其中一字塗銷，未註明及另行簽名，容有疏失，惟該字之存否，與
        本遺囑全無絲毫影響，自不宜以一字之塗銷，而否定全部遺囑之效力。
    九、綜上所述，本件遺囑確係原告等之先叔公所書立，且符合民法第一千一百九十條自書遺囑之規定。
        請  鈞院依所附之上開證據資料及原告等之先父之身分證影本、以及在卷之先叔公之除戶戶籍謄本
        ，詳為比對、鑑別，而為確認，以符法制，而保權益。
  參、證據：提出如下證物為證。
    一、除戶戶籍謄本一份。
    二、遺囑原本一份（含信封袋）。
    三、被告函影本一份。
    四、親屬關係系統表影本一份。
    五、大眾日記簿原本兩本。
    六、殷德瀛所寄殷李鴛鴦為收件人之信封袋一只。
    七、殷德瀛所寄李鴛鴦為收件人之信封袋一只。
    八、殷希智身分證影本一紙。
乙、被告方面：
  壹、聲明：
    一、原告等之訴駁回。
    二、訴訟費由原告等負擔。
  貳、陳述：
    一、按自書遺囑者，應自書遺囑全文，記明年、月、日，並親自簽名。如有增減、塗改，應註明增減、
        塗改之處所及字數，另行簽名。民法第一千一百九十條定有明文。
    二、次按法律行為不依法定方式者無效，同法第七十三條亦有明文。
    三、惟本件自書遺囑之真實性究竟如何？是否確實為已故榮民殷德瀛先生身前所自書？以及是否為其親
        自簽名，而合乎法定之作成方式等情，均非被告所能確知。
    四、本件之自書遺囑內容經塗改一處，卻未依法註明及字數，並另行簽名，能否符合上開法條之規定，
        似有疑義。
    五、自認原告所提大眾日記簿兩本，其中內容之通訊人別、地址、其他文字記載，另殷李鴛鴦女士為收
        件人之信封袋二只，其上文字記載均為訴外人殷德瀛之親筆跡。
  參、證據：聲請鑑定原告所提大眾日記簿兩本、殷李鴛鴦為收件人之信封兩只與自書遺囑之筆跡是否相符
            。
      理    由
甲、原告主張訴外人殷德瀛為原告之叔公，訴外人殷德瀛於八十七年八月十六日死亡，生前八十六年二月六
    日自書遺囑，將遺產除必要支出外，悉數分別遺贈原告姐弟，惟被告以系爭自書遺囑筆跡尚待確認，拒
    絕交付訴人殷德瀛遺產；被告則以系爭遺囑無法確認為訴外人殷德瀛自書，且自書遺囑內容經塗改一處
    ，未依法註明塗改之處所及字數，並另行簽名，不具自書遺囑之效力云云置辯。
乙、原告主張之事實，業據提出一、除戶戶籍謄本一份。二、遺囑原本一份（含信封袋）。三、被告函影本
    一份。四、親屬關係系統表影本一份。五、大眾日記簿原本兩本。六、殷德瀛所寄殷李鴛鴦為收件人之
    信封袋一只。七、殷德瀛所寄李鴛鴦為收件人之信封袋一只。八、殷希智身分證影本一紙等件為證，被
    告復自認原告主張其提出之大眾日記簿兩本，及殷李鴛鴦、李鴛鴦女士為收件人信封袋，其上文字記載
    係訴外人殷德瀛之親筆跡為真正，本院依被告聲請將上開殷德瀛所寫大眾日記簿兩本、信封兩只及殷德
    瀛自書遺囑（含信封）一份函送法務部調查局鑑定，經該局將自書遺囑（含信封）一份其上筆跡編為甲
    類，殷德瀛所寫信封兩只、大眾日記簿兩本，其上筆跡編為乙類，以特徵比對、歸納分析方法，鑑定結
    果為甲類筆跡與乙類筆跡相同，有法務部調查局八十八年十二月二十日（88）陸（二）號函附卷可稽，
    系爭殷德瀛八十六年十二月六日所書之自書遺囑為真正。被告抗辯不足採。
丙、按自書遺囑，如有增減、塗改，依民法第一千一百九十條後段之規定，應註明增減、塗改之處所及字數
    ，另行簽名。未依此規定方式所為之增減、塗改，僅該增減、塗改部分不生遺囑變更之效力，尚難謂全
    部遺囑為無效。（最高法院八十年度台上字第一三二號判決意旨參照）（錄自民事裁判發回更審要旨選
    輯第六輯）。系爭自書遺囑（三）原記載「除了善後用廿萬元，其餘全部存款贈給『孫子』甲○○，給
    『孫女』乙○○壹佰萬元，其餘都是士浩」，將「其餘都『是』士浩」，塗改成「其餘都『給』士浩」
    ，未註明塗改處所及字數之事實，固為兩造所不爭，矧『是』塗改成『給』，因未依民法第一千一百九
    十條後段規定方式所為之塗改，其塗改部分應不生遺囑變更之效力，惟該塗改『給』字之存否，核與系
    爭遺囑全文意義並無影響，且「其餘都『給』士浩」，就系爭遺囑而言，其文義核與「其餘都『是』士
    浩」相當，揆諸上揭判決意旨，尚難謂全部遺囑為無效，被告此部分抗辯亦非有據。原告主張，堪信為
    真實。
    從而，原告據以提起本訴，請求確認殷德瀛於八十六年十二月六日所書之自書遺囑為真正，即無不合，
    應予准許。
據上論結，原告之訴為有理由，依民事訴訟法第七十八條判決如主文。
中      華      民      國        八十九          年        二        月        十八        日
~B臺 灣 澎 湖 地 方 法 院 民 事 庭
~B      法      官  洪    英    花
右正本係照原本作成。
如對本判決上訴，須於判決送達後廿日內，向本院提出上訴狀(須附繕本)。
中      華      民      國        八十九          年        二        月        十九        日
~B      法院書記官  薛    流    芳


司法院資訊處製作；財團法人民間司法改革基金會備份。
